【裁判字號】    97,易,926
【裁判日期】    980120
【裁判案由】    偽造文書
【裁判全文】
臺灣雲林地方法院刑事判決               97年度易字第926號
公  訴  人  臺灣雲林地方法院檢察署檢察官
被      告  戊○○
                    6樓
選任辯護人  曹宗彝律師
被      告  庚○
            壬○○
指定辯護人  本院公設辯護人辛○○
被      告  丁○○
            甲○○
                    現於臺灣臺中戒治所強制戒治中
上列被告因偽造文書案件，經檢察官提起公訴（97年度偵字第13
83號），被告於準備程序進行中就被訴事實為有罪之陳述，本院
改行簡式審判程序，判決如下：
    主  文
戊○○共同連續犯行使使公務員登載不實公文書罪，處有期徒刑
壹年貳月，減為有期徒刑柒月，緩刑貳年。並應於本判決確定之
日起陸個月內，向公庫支付新臺幣拾貳萬元。
庚○共同連續犯行使使公務員登載不實公文書罪，處有期徒刑拾
月，減為有期徒刑伍月，如易科罰金，以銀元佰元即新臺幣玖
佰元折算壹日，緩刑貳年。並應於本判決確定之日起陸個月內，
向公庫支付新臺幣陸萬元。
丁○○共同連續犯行使使公務員登載不實公文書罪，處有期徒刑
拾月，減為有期徒刑伍月，如易科罰金，以銀元佰元即新臺幣
玖佰元折算壹日，緩刑貳年。並應於本判決確定之日起陸個月內
，向公庫支付新臺幣陸萬元。
甲○○共同連續犯行使使公務員登載不實公文書罪，累犯，處有
期徒刑捌月。減為有期徒刑肆月，如易科罰金，以銀元佰元即
新臺幣玖佰元折算壹日。
壬○○共同連續犯行使使公務員登載不實公文書罪，處有期徒刑
肆月，如易科罰金，以銀元佰元即新臺幣玖佰元折算壹日，減
為有期徒刑貳月，如易科罰金，以銀元佰元即新臺幣玖佰元折
算壹日，緩刑貳年。
    事  實
一、戊○○係址設臺中市○○區○○路新平巷32弄15號1 樓高鼎
    人力管理顧問公司（下稱高鼎公司）之負責人。庚○為高鼎
    公司越南語翻譯。丁○○為址設南投縣集集鎮○○路76之1
    號金安人力商行之實際負責人。癸○○（由本院另行審結）
    為壬○○友人。武芳如為高鼎公司越南語翻譯。劉春星為高
    鼎公司專案經理。陳呈碩為高鼎公司業務經理。陳秀美為金
    安人力商行名義負責人（上開4 人經臺灣雲林地方法院檢察
    署檢察官為不起訴處分確定）。另綽號「阿銀」之成年越南
    籍女子，為越南當地人力仲介員，未入境臺灣（由同署檢察
    官另行簽結）。
二、乙○○（經同署檢察官為職權不起訴處分確定）為越南籍女
    子，其無與臺灣人民結婚之真意，卻有意以假結婚方式，進
    入臺灣工作。另壬○○亦無與越南籍女子結婚之真意。而戊○○、庚○、癸○○、「阿銀」均明知乙○○、壬○○並無
    結婚之真意。戊○○、庚○、癸○○、「阿銀」竟基於使公
    務員登載不實公文書之犯意聯絡及行使上開文書之概括犯意
    聯絡。由戊○○委由癸○○向壬○○表示得以假結婚方式賺
    錢。另由戊○○委由越南本地女子「阿銀」向乙○○表示得
    以假結婚方式進入臺灣工作。壬○○、乙○○遂與戊○○、
    庚○、癸○○、「阿銀」基於上開概括犯意聯絡，先由癸○○向壬○○取得個人證件後轉交與戊○○以辦理機票及出境
    手續，再安排壬○○前往越南，並由「阿銀」與庚○攜同壬○○、乙○○於民國94年11月4 日，在越南國境內某公證處
    辦理虛偽之結婚登記。嗣壬○○返台後即於94年12月9 日（
    起訴書誤載為94年9 月26日）與癸○○一同持上開壬○○、
    乙○○之結婚證書，前往雲林縣水林鄉戶政事務所，填載結
    婚登記申請書，以辦理結婚戶籍登記，致使不知情之該管公
    務員於形式審查後，將壬○○與乙○○結婚之不實事項，於
    同日登載於職務上所掌管之戶籍登記簿內，並據以核發記載
    前揭不實事項之國民身分證及戶籍謄本予壬○○收受之，足
    以生損害於戶政機關對戶政管理之正確性。戊○○、庚○、
    壬○○、癸○○等人並於其後某日以上開登載不實之戶籍謄
    本向外交部（起訴書誤載為：內政部入出國及移民署）申請
    乙○○居留簽證而行使之，使乙○○得以於95年1 月7 日入
    境臺灣，足以生損害於外交機關對於簽證核發之正確性。同
    日再由壬○○、乙○○持乙○○之上開簽證及戶籍謄本等文
    件至雲林縣警察局，以乙○○來臺依親為由，辦理外僑居留
    證而行使之，而使乙○○獲得外僑居留證（證號：PD000000
    00號，居留效期：95年1 月7 日至96年1 月7 日），足以生
    損害於警察機關對於外僑人口管理之正確性。嗣後戊○○、
    庚○則安排乙○○至彰化縣、台中縣市等地工作，為警循線
    查知上情。
三、丙○○為越南國籍女子（經同署檢察官為職權不起訴處分確
    定），卻有意以假結婚方式，進入臺灣工作。另甲○○（前
    因公共危險案件，經臺灣南投地方法院以91年度投交簡字第
    331 號判處有期徒刑3 月確定，並於91年12月19日易科罰金
    執行完畢，本件構成累犯）亦無與越南國籍女子結婚之真意
    。而戊○○、林英洲、「阿銀」明知丙○○、甲○○並無結
    婚之真意。戊○○竟承上開使公務員登載不實公文書及行使
    該等文書之概括犯意。林英洲並與戊○○基於使公務員登載
    不實公文書之犯意聯絡及行使該等文書之概括犯意聯絡。由
    戊○○委由丁○○向甲○○表示得以假結婚方式賺取新臺幣
    （下同）6 萬元。另由戊○○委由「阿銀」向丙○○表示得
    以假結婚方式進入臺灣工作。甲○○、丙○○遂與戊○○、
    林英洲、「阿銀」基於上開概括犯意聯絡，先由丁○○向甲○○取得個人證件後轉交戊○○以辦理機票及出境手續，再
    安排林英洲前往越南。並由「阿銀」攜同甲○○、丙○○於
    94年8 月4 日，在越南國河內市公證處辦理虛偽之結婚登記
    。嗣甲○○返回臺灣後即獨自於95年1 月9 日，持上開其與
    丙○○之結婚證書，前往南投縣南投市戶政事務所辦理結婚
    戶籍登記，致使不知情之該管公務員於形式審查後將甲○○
    與丙○○結婚之不實事項，登載於職務上所掌管之戶籍登記
    簿內，並據以核發記載前揭不實事項之國民身分證及戶籍謄
    本予甲○○收受，足生損害於戶政機關對戶政管理之正確性
    。甲○○並以該戶籍謄本向外交部（起訴書誤載為：內政部
    入出國及移民署）申請丙○○入境停留簽證（60日）而行使
    之，使乙○○得以於95年1 月26日入境臺灣，足以生損害於
    外交部對簽證核發之正確性。甲○○、乙○○嗣於95年2 月
    10日持上開使公務員登載不實之戶籍謄本向外交部辦理乙○○之居留簽證而行使之，足以生損害外交機關對於簽證核發
    之正確性，後經外交部中部辦事處發覺丙○○與甲○○並無
    結婚而共同生活之事實，因而拒絕核發丙○○之居留簽證。
四、案經入出國及移民署專勤事務第二大隊雲林縣專勤隊報告臺
    灣雲林地方法院檢察署檢察官偵查後提起公訴。
    理  由
一、本件為刑事訴訟法第376 條第1 款所列案件，依同法第284
    條之1 規定，由法官1 人獨任審判。另本件被告等所犯均為
    死刑、無期徒刑、最輕本刑為3 年以上有期徒刑以外之罪之
    案件，經本院裁定適用簡式審判程序，故不適用傳聞排除法
    則有關限制證據能力之相關規定，合先敘明。
二、被告戊○○、庚○、壬○○、丁○○、甲○○之上開犯罪事
    實，除有其等於本院審理時之自白外，尚有下列證據可佐：
  (一)同案被告乙○○及證人武芳如、劉春星、陳呈碩、陳秀美等
    人之警詢、偵查筆錄及證人林秋全、張光慈、林茂松等人之
    警詢筆錄。
  (二)被告壬○○之戶籍謄本（警卷第9 頁）、入出境紀錄（警卷
    第136 頁）。
  (三)被告庚○入出境紀錄（警卷第137 頁）。
  (四)雲林縣警察局所核發之乙○○外僑居留證、外僑居留資料查
    詢（警卷第19、第20頁）。
  (五)同案被告乙○○入出境紀錄（警卷第21頁）、乙○○薪資匯
    款至高鼎公司指定帳戶資料（警卷第87頁至第96頁）。
  (六)內政部入出國及移民署專勤事務第二大隊雲林縣專勤隊97年
    11月21日移署專二雲縣駿字第0970053547號書函及所附乙○○申請居留證申請書及相關資料（本院卷第44頁至第47頁）
    。
  (七)被告甲○○入出境紀錄（警卷第50頁）、戶籍謄本（警卷第
    58頁。
  (八)同案被告丙○○外僑入出境資料查詢（警卷第53頁）、外交
    部居留簽證申請書（警卷第59頁至第60頁）。
  (九)外交部中部辦事處97年3 月4 日領中字第09700001500 號函
    及所附丙○○申請居留簽證相關資料（警卷第56頁至第70頁
    ）。
  (十)高鼎公司員工名冊（警卷第115 頁至第116 頁）。
    足認被告等之自白均與事實相符，故本件事證已臻明確，被
    告等犯行均堪認定，應依法論科。
三、新舊法比較
    查被告等行為後，刑法業於95年7 月1 日修正施行。而現行
    刑法第2 條第1 項規定「行為後法律有變更者，適用行為時
    之法律。但行為後之法律有利於行為人者，適用最有利於行
    為人之法律」，即行為後法律有變更者，應為「從舊從輕」
    之比較，針對刑法修正變更之部分，自應就有利或不利於被
    告之一切相關情狀，綜其全部罪刑之結果而為比較，以定其
    應適用之法律（最高法院95年第8 次刑事庭會議決議意旨參
    照）。茲比較如下：
  (一)刑法第28條之共同正犯：
    被告行為時之刑法第28條規定：「2 人以上共同實施犯罪之
    行為者，皆為正犯。」修正施行後之規定則為：「2 人以上
    共同實行犯罪之行為者，皆為正犯。」揆諸本條之修正理由
    係為排除陰謀共同正犯，預備共同正犯成立共同正犯之可能
    ，自屬法律有變更，然無論適用修正前或修正後之該條規定
    ，對被告均無有利或不利之情形，依刑法第2 條第1 項前段
    之規定，自應適用修正前刑法第28條共同正犯之規定。
  (二)適用法條之罰金刑：
    被告行為時之刑法第33條第5 款規定：「罰金：1 元以上」
    ，修正後刑法該條規定為：「罰金：新臺幣1,000 元以上，
    以百元計算之」。又刑法施行法於95年6 月14日增訂公布第
    1 條之1 規定：「（第1 項）中華民國94年1 月7 日刑法修
    正施行後，刑法分則編所定罰金之貨幣單位為新臺幣。（第
    2 項）94年1 月7 日刑法修正時，刑法分則編未修正之條文
    定有罰金者，自94年1 月7 日刑法修正施行後，就其所定數
    額提高為30倍。但72年6 月26日至94年1 月7 日新增或修正
    之條文，就其所定數額提高為3 倍。」刑法第216 條、第21
    4 條之行使使公務員登載不實文書罪，法定刑可處銀元500
    元以下之罰金，且未於72年6 月26日至94年1 月7 日間修正
    ，故應就其所定數額提高為30倍。是依修正後之規定與被告
    行為時之罰金罰鍰提高標準條例第1 條前段及行政院、司法
    院據以發布提高刑法有關罰金條文之罰金倍數10倍，並自72
    年8 月1 日施行之規定相較，其罰金刑之最高度固未變更，
    但最低度已由銀元10元即新臺幣30元（依現行法規所定貨幣
    單位折算新臺幣條例第2 條之規定，銀元以新臺幣元之3 倍
    折算之），修正為新臺幣1,000 元，並以百元計算之，有關
    科刑規範事項已有變更，經比較新舊法，修正後之刑法第33
    條第5 款規定並非較有利於被告，本件應適用修正前刑法第
    33條第5 款之規定。
  (三)刑法第56條之連續犯：
    被告行為後，刑法第56條連續犯之規定業經刪除，此刪除雖
    非犯罪構成要件之變更，但顯已影響行為人刑罰之法律效果
    ，自屬法律有變更。又修正後之刑法既已刪除連續犯之規定
    ，則被告等上述犯行依修正後之刑法應以數罪併罰論斷之，
    若依修正前之刑法規定，則可以連續犯論以一罪，比較新舊
    法之規定，修正後之規定並非較有利於被告，依刑法第2 條
    第1 項前段之規定，應適用修正前刑法第56條連續犯之規定
    。
  (四)刑法第41條易科罰金：
    被告行為時之刑法第41條第1 項前段規定：「犯最重本刑為
    五年以下有期徒刑以下之刑之罪，而受六個月以下有期徒刑
    或拘役之宣告，因身體、教育、職業、家庭之關係或其他正
    當事由，執行顯有困難者，得以一元以上三元以下折算一日
    ，易科罰金。」依行為時之易科罰金折算標準即修正前罰金
    罰鍰提高標準條例第2 條前段（現已刪除）規定，就其原定
    數額提高為100 倍折算1 日，則本件被告行為時之易科罰金
    折算標準，應以銀元100 元以上300 元以下折算1 日，再經
    折算為新臺幣後，為新臺幣300 元以上900 元以下折算為1
    日。惟依前述，被告行為後刑法業已修正並施行，修正後刑
    法第41條第1 項前段規定：「犯最重本刑為五年以下有期徒
    刑以下之刑之罪，而受六個月以下有期徒刑或拘役之宣告者
    ，得以新臺幣一千元、二千元或三千元折算一日，易科罰金
    。」是易科罰金之折算標準至少為新臺幣1,000 元折算1 日
    。比較行為時及修正後之易科罰金折算標準，行為時之折算
    標準顯較修正後為低，較有利於被告，應依刑法第2 條第1
    項前段，適用修正前刑法第41條第1 項前段及廢止前罰金罰
    鍰提高標準條例第2 條規定，定其折算標準。
  (五)刑法第47條累犯：
    參照最高法院97年度第2 次刑事庭會議，被告所為無論依修
    正前刑法第47條或修正後第47條第1 項之規定均構成累犯時
    ，即無有利或不利之情形，於刑法修正施行後法院為裁判時
    ，無庸為新、舊法之比較，應適用95年7 月1 日修正生效之
    刑法第47條第1 項規定。
  (六)刑法第74條關於緩刑：
    參照最高法院95年度第8 次刑事庭會議決議，關於緩刑之規
    定無新舊法比較問題，應適用95年7 月1 日修正生效之緩刑
    規定。
  (七)綜其全部罪刑之結果而為比較，以修正前之舊法較有利於被告
    ，應一體適用修正前之刑法規定論處，應予敘明。
四、論罪科刑
  (一)按刑法第214 條所謂使公務員登載不實事項於公文書罪，須
    一經他人之聲明或申報，公務員即有登載之義務，並依其所
    為之聲明或申報予以登載，而屬不實之事項者，始足構成，
    若其所為聲明或申報，公務員尚須為實質之審查，以判斷其
    真實與否，始得為一定之記載者，即非本罪所稱之使公務員
    登載不實（最高法院73年臺上字第1710號判例意旨參照）。
    關於戶政事務所辦理結婚登記，僅就申請人所提供之身分證
    明文件及結婚證明文件有無而為形式審查，而未就「婚姻關
    係是否有效成立」進行實質審查，即在戶籍登記簿此一公文
    書內為結婚戶籍登記，並據以核發戶籍謄本，而該等文書即
    成為使公務員登載不實之公文書。是核被告戊○○就犯罪事
    實欄二、三所為；被告庚○、壬○○就犯罪事實欄二所為：
    被告丁○○、甲○○就犯罪事實欄三所為，均係犯刑法第21
    6 條、第214 條行使使公務員登載不實公文書罪。
  (二)被告戊○○、庚○、壬○○使雲林縣水林鄉戶政事務所公務
    員將被告壬○○與乙○○結婚之不實事項，登載於職務上所
    掌之戶籍登記簿內，並據以核發戶籍謄本；被告戊○○、林
    英洲、甲○○使南投縣南投市戶政事務所公務員將被告甲○○與丙○○結婚之不實事項，登載於職務上所掌之戶籍登記
    簿內，並據以核發戶籍謄本，等使公務員登載不實之低度行
    為，均應為行使之高度行為所吸收，不另論罪。
  (三)起訴書雖未記載被告壬○○、乙○○持登載其等結婚此一不
    實事項之戶籍謄本至雲林縣警察局，辦理外僑居留證而行使
    之，而使乙○○獲得外僑居留證（證號：PD00000000號，居
    留效期：95年1 月7 日至96年1 月7 日），然該部分之犯罪
    事實與本件已經起訴之行使公務員登載不實文書之部分，具
    有連續犯之一罪之關係，應為起訴效力所及，本院自得併予
    審究。
  (四)被告戊○○、庚○、壬○○及同案被告乙○○、癸○○、「
    阿銀」就犯罪事實欄二之犯行，均有犯意聯絡、行為分擔，
    皆為共同正犯。另被告戊○○、林英洲、甲○○及同案被告
    丙○○、「阿銀」就犯罪事實欄三之犯行，均有犯意之聯絡
    及行為之分擔，亦皆為共同正犯。
  (五)被告戊○○經營人力管理顧問公司，其為求引進假結婚之外
    籍人式，至臺灣工作以求獲利，故其為使本件同案被告乙○○、丙○○進入臺灣工作，而先後為犯罪事實欄二、三所載
    之數次行使使公務員登載不實文書行為。又被告庚○、壬○○與被告戊○○基於犯意聯絡，為犯罪事實欄二所載之多次
    行使使公務員登載不實文書行為。另被告林英洲、甲○○與
    被告戊○○基於犯意聯絡，為犯罪事實欄三所載之多次行使
    使公務員登載不實文書行為。均時間緊接，所犯係構成要件
    相同之罪，均顯係基於概括犯意反覆為之，皆為連續犯，皆
    應依修正前刑法第56條規定論以一罪，並加重其刑。
  (六)被告甲○○有犯罪事實欄三所載之前科及有期徒刑執行完畢
    記錄，有臺灣高等法院被告前案紀錄表1 份在卷可稽，其於
    有期徒刑執行完畢後，5 年內故意再犯本件有期徒刑以上之
    罪，為累犯，應依刑法第47條第1 項規定加重其刑，並遞加
    重之。
  (七)爰審酌被告戊○○、庚○、壬○○、林英洲、甲○○等人為
    使越南國籍女子入境臺灣工作以謀利，而使公務員登載不實
    公文書並行使之，足致生損害於戶政機關對戶籍管理、外交
    機關核發簽證、警察機關核發外僑居留證及對於外國人來臺
    、在臺管制之正確性。且以此脫法方式讓外國人入境工作，
    亦有礙本國勞工之工作機會。又虛偽結婚妨害社會善良風俗
    ，均有不該。惟念被告戊○○、庚○、林英洲、壬○○均無
    前科，素行良好，有各該臺灣高等法院被告前案紀錄表在卷
    可稽。且被告等5 人於犯後均已坦白犯行，態度尚可，及被
    告等犯意與行為分擔輕重，被告壬○○為殘障人士（殘障手
    冊影本見97年度偵字第1383號卷第22、23頁）等一切情狀，
    分別量處如主文所示之刑，並諭知被告壬○○如易科罰金之
    折算標準，以示懲儆。
  (八)被告戊○○、庚○、壬○○、林英洲、甲○○等人為本件犯
    行係在96年4 月24日以前，符合中華民國九十六年罪犯減刑
    條例之減刑規定，並無該條例所定不得減刑之情形，爰依該
    條例第2 條第1 項第3 款、第7 條、第9 條規定，均減其等
    之宣告刑為二分之一，並再諭知被告庚○、林英洲、甲○○
    、壬○○等人如易科罰金之折算標準。
  (九)被告戊○○、庚○、林英洲、壬○○均無前科，有各該臺灣
    高等法院被告前案紀錄表在卷可稽。其等為本件犯行應係貪
    圖利益，而一時思慮所致，經此偵、審及科行教訓後，均應
    已知所警惕，信均無再犯之虞，本院認對其等所宣告之刑，
    均以暫不執行為適當，爰均宣告緩刑2 年，以啟自新。另為
    加強緩刑宣告之惕勵效果，爰再審酌被告之犯罪情節輕重、
    經濟狀況，爰依刑法第74條第2 項第4 款，命被告戊○○、
    庚○、林英洲於本判決確定之日起六個月內，各向公庫支付
    12萬元、6 萬元、6 萬元。
據上論斷，應依刑事訴訟法第273 條之1 第1 項、第284 條之1
、第299 條第1 項前段、第310 條之2 、第454 條，刑法第2 條
第1 項前段、第28條（修正前）、第56條（修正前）、第216 條
、第214 條、第47條第1 項、第41條第1 項前段（修正前）、第
74條第1 項第1 款、第2 項第4 款，罰金罰鍰提高標準條例第1
條前段、第2 條（刪除前），中華民國96年罪犯減刑條例條例第
2 條第1 項第3 款、第7 條、第9 條，判決如主文。
本案經檢察官己○○到庭執行職務。
中    華    民    國    98    年    1     月    20    日
                  刑事第二庭    法  官  楊昱辰
以上正本證明與原本無異。
如不服本判決應於收受判決後10日內向本院提出上訴書狀，並應
敘述具體理由；其未敘述上訴理由者，應於上訴期間屆滿後20日
內向本院補提理由書（均須按他造當事人之人數附繕本）。「切
勿逕送上級法院」。
                                書記官  魏輝碩
中    華    民    國    98    年    1     月    20    日
附錄法條：
刑法第216條
行使第210 條至第215 條之文書者，依偽造、變造文書或登載不
實事項或使登載不實事項之規定處斷。
刑法第214條
明知為不實之事項，而使公務員登載於職務上所掌之公文書，足
以生損害於公眾或他人者，處3 年以下有期徒刑、拘役或500 元
以下罰金。


司法院資訊處製作；財團法人民間司法改革基金會備份。
